最  高  行  政  法  院  裁  定
110年度抗字第311號
抗  告  人  陳俞志                                 
上列抗告人因與相對人內政部間其他請求事件，對於中華民國11
0年9月16日臺北高等行政法院110年度訴更一字第30號裁定，提
起抗告，本院裁定如下︰
　　主  文
抗告駁回。
抗告訴訟費用由抗告人負擔。
　　理  由
一、按抗告法院認抗告為不合法或無理由者，應為駁回抗告之裁
    定。
二、抗告人與大陸地區人民包桂玉無婚姻關係，兩人育有一名未
    成年子女（即陳熙淳，民國000年0月00日生），抗告人於10
    1年3月5日認領該未成年子女，並於102年2月18日約定由抗
    告人行使負擔未成年子女權利義務，抗告人因多次代包桂玉
    申請來臺探親，遭受阻擾，乃提起行政訴訟，前經臺北高等
    行政法院（下稱原審）109年度訴字第426號裁定移送於臺灣
    臺中地方法院，抗告人提起抗告，經本院109年度抗字第438
    號裁定廢棄發回後，原審受命法官於110年9月15日準備程序
    期日行使闡明權，經抗告人變更聲明為：㈠確認陳熙淳於公
    法上探視權之法律關係與保障存在。㈡確認陳熙淳與包桂玉
    於公法上之法律關係與保障存在。㈢確認陳熙淳與包桂玉之
    家庭團聚權利不受行政機關侵害、剝奪及差別對待。㈣確認
    相對人如抗告人110年9月15日簡報第45頁所為（內容為：維
    護親子團聚  內政部鬆綁陸配離婚後留臺規定http://www.i
    mmigration.gov.tw/5385/7229/7238/201391/發布日期：00
    00-00-00「為保障臺灣地區兒少之最佳利益，並利陸配親子
    團聚，內政部修法自本（10）月10日起，鬆綁陸配居留規定
    ，使陸配離婚後如對未成年親生子女有扶養事實或會面交往
    者，亦可繼續留臺照顧子女；此外，針對喪偶未再婚的陸配
    ，申請定居的年限也由長期居留連續4年縮短為連續2年，以
    衡平陸配、外配在臺權益。內政部表示，修法前，大陸配偶
    離婚後如無法取得在臺設有戶籍未成年親生子女之監護權，
    即無法繼續在臺居留。為利親子團聚，內政部修正『大陸地
    區人民在臺灣地區依親居留長期居留或定居許可辦法』部分
    條文，予以鬆綁，陸配若於離婚後，對子女有扶養事實或會
    面交往，或遭強制出境將造成子女重大且難以回復損害之虞
    ，將不會被廢止居留許可，仍可繼續留臺照顧未成年子女，
    以符合國際人權公約精神及兼顧兒童最佳權益。……」）之處
    分違法。㈤確認民法第103條、第1086條於大陸地區人民進入
    臺灣地區許可辦法第6條第1項第1款「臺灣地區配偶或直系
    血親」之適用。㈥ 相對人應給付抗告人新臺幣（下同）1億6
    千5百萬元、陳熙淳3千萬元、包桂玉2千萬元、陳丁財、蔡
    春美1千5百萬元；抗告人復表示上開聲明㈠至㈤為確認訴訟，
    聲明㈥為附帶國家賠償訴訟。經原審110年度訴更一字第30號
    裁定（下稱原裁定）駁回後，抗告人不服，提起抗告。
三、原裁定略以：抗告人表示其聲明㈠至㈤是提起確認訴訟，然其
    聲明㈠至㈢及㈤訴請確認的事項，並非其與相對人間有何具體
    的公法上法律關係成立與否或存在與否的爭議，亦無涉相對
    人作成何一行政處分有無效或違法的爭議，與確認訴訟的訴
    訟要件顯有未符，難認合法；聲明㈣所訴請確認的程序標的
    ，是相對人就「大陸地區人民在臺灣地區依親居留長期居留
    或定居許可辦法」之修正所發布的新聞稿，僅是就法令修正
    所為的事實敘述及理由說明，未對外產生何法律效果，並非
    行政處分，抗告人訴請確認違法，亦不合法；聲明㈥請求相
    對人負損害賠償責任部分，是基於國家賠償法等規定為主張
    ，性質上屬依行政訴訟法第7條規定合併請求的損害賠償，
    惟抗告人提起的確認訴訟均不合法，其附帶提起國家賠償之
    訴部分，亦失所附麗，應併予駁回等語。
四、抗告意旨略以：原審未善盡闡明權與依職權調查事實關係，
    逕以主觀意識裁定駁回抗告人之訴，有怠職便宜行事之嫌，
    倘承審法官主觀認為抗告人之訴不合法，應行使闡明權諭知
    可行轉換類型，若連法官皆不知有無其他最適司法救濟途徑
    以資權利保護，則確認訴訟為體制內僅存司法救濟可行類型
    。於權責機關及政府官方網站公告，倘含有權責機關作成之
    「決定」與已實行或即將實行之「措施」而對外直接發生法
    律效果之單方行政行為，並依一般性特徵可得確定範圍，則
    抗告人確信其為行政處分（一般處分），並受有侵害之權利
    保護必要，提起確認違法訴訟，於法並無不合。人民基於法
    律親權和家庭團聚保障之防禦功能，而請求法院判決確認行
    政機關枉法不當侵害和限縮，不應排除司法救濟可能，有兒
    童權利公約及其施行法、政府機關網站資料及司法院釋字第
    742號解釋之許宗力大法官協同意見書、羅昌發大法官協同
    意見書及湯德宗大法官部分協同意見書等可憑等語。　
五、本院查：　　
　㈠行政訴訟法第107條第1項第10款規定：「原告之訴，有下列
    各款情形之一者，行政法院應以裁定駁回之。但其情形可以
    補正者，審判長應定期間先命補正：……十、起訴不合程式或
    不備其他要件者。」同法第6條第1項規定：「確認行政處分
    無效及確認公法上法律關係成立或不成立之訴訟，非原告有
    即受確認判決之法律上利益者，不得提起之。其確認已執行
    而無回復原狀可能之行政處分或已消滅之行政處分為違法之
    訴訟，亦同。」準此，行政訴訟法所規範得提起確認訴訟之
    類型有「確認行政處分無效訴訟」、「確認公法上法律關係
    成立或不成立訴訟」及「確認已執行而無回復原狀可能之行
    政處分或已消滅之行政處分為違法訴訟」三種，故得作為行
    政訴訟確認訴訟對象必為「行政處分」或「公法上法律關係
    」。而所稱「行政處分」，依行政程序法第92條第1項規定
    ，係指行政機關就公法上具體事件所為之決定或其他公權力
    措施而對外直接發生法律效果之單方行政行為。所稱「公法
    上法律關係」，係指特定生活事實之存在，因法規之規範效
    果，在兩個以上權利主體間所產生之公法上權利義務關係，
    或產生人對權利客體間之公法上利用關係。
　㈡又「提起行政訴訟，得於同一程序中，合併請求損害賠償或
    其他財產上給付。」固為行政訴訟法第7條所明定。惟行政
    訴訟法第7條規定提起行政訴訟，得於同一程序中，「合併
    請求」損害賠償或其他財產上給付，乃在使當事人於提起行
    政訴訟時得「附帶」提起不同審判系統之訴訟，以連結行政
    訴訟與國家賠償訴訟審判權，而達訴訟經濟目的之意旨，是
    行政訴訟法第7條規定所謂「合併請求」損害賠償或其他財
    產上給付，其訴訟法上之意義，依行政訴訟法與國家賠償法
    之規範體系而言，不宜限制解釋為客觀訴之合併，而應包含
    當事人於提起行政訴訟時，就同一原因事實請求之國家賠償
    事件，得適用行政訴訟程序「附帶」提起損害賠償或其他財
    產上給付訴訟，行政法院並於此情形取得國家賠償訴訟審判
    權之意，是當事人主張因行政機關之違法行政行為受有損害
    ，循序向行政法院提起行政訴訟，並依行政訴訟法第7條規
    定於同一程序中，合併依國家賠償法規定請求損害賠償者，
    因行政法院就國家賠償部分，自當事人依法「附帶」提起國
    家賠償時起取得審判權，而案件經行政法院審理後，如認行
    政訴訟部分因有行政訴訟法第107條第1項第2款至第10款情
    形而不合法者，此時行政訴訟既經裁定駁回，其依國家賠償
    法附帶提起國家賠償之訴部分，屬附帶請求之性質，非可單
    獨提起之行政訴訟，因而失所附麗，自得一併裁定駁回。
　㈢經查，依抗告人於原審表明其訴之聲明㈠至㈢及㈤之內容，顯非
    請求確認行政處分無效或確認已執行而無回復原狀可能之行
    政處分或已消滅之行政處分違法之訴訟類型，亦非其與相關
    人間有何具體公法上法律關係成立與否或存在與否的爭議。
    而抗告人於上開聲明所主張之相對人應作成諸多符合兒童權
    利公約及其施行法之決定及措施等情，核屬人民對於行政興
    革之建議或行政違失之舉發或行政上權益之維護等事項，原
    得依法向主管機關陳情（行政程序法第168條規定參照），
    亦非其與相對人間有何具體公法上法律關係成立或存在與否
    之爭議。至抗告人訴之聲明㈣所訴請確認之程序標的，為相
    對人發布之新聞稿，僅是就法令修正所為的事實敘述及理由
    說明，未對外產生何法律效果，並非行政處分。依上述規定
    及說明，抗告人在原審訴之聲明㈠至㈤之訴訟，非屬得提起確
    認訴訟請求確認之對象，其起訴為不備要件，且其情形無從
    補正，應予駁回，則其訴之聲明㈥合併請求損害賠償，亦不
    備起訴要件，應併予駁回。是原裁定駁回抗告人之訴，核無
    違誤。抗告意旨雖主張：原審未善盡闡明權與依職權調查事
    實關係云云，然依原審110年9月15日準備程序筆錄已清楚記
    載：「（法官）訴之聲明？（提示、闡明行政訴訟各類型、
    意涵、相關規定並告要旨）（原告［即抗告人，下同］）聲明
    修改如下：……」「（法官）聲明的第1至5點是提起確認訴訟
    ？第6點是附帶的國家賠償訴訟？（提示、闡明行政訴訟各
    類型、意涵、相關規定並告要旨）（原告）是的。」等情明
    確（原審卷第48至50頁），堪認原審受命法官已對於訴訟類
    型、意涵及相關規定向抗告人為闡明，並經抗告人確認其聲
    明內容與訴訟類型在案，是抗告人上述主張，並無理由。從
    而，抗告意旨猶執其個人主觀之見解，指摘原裁定違誤，難
    認有理由，應予駁回。
六、據上論結，本件抗告為無理由。依行政訴訟法第104條、民
    事訴訟法第95條、第78條，裁定如主文。
中　　華　　民　　國　　111 　年　　3 　　月　　3 　　日
                    最高行政法院第四庭
                        審判長法官  胡　方　新　
                              法官　陳　國　成
                              法官　蕭　惠　芳
                              法官　林　惠　瑜
                              法官　曹　瑞　卿

以  上  正  本  證  明  與  原  本  無  異
中　　華　　民　　國　　111 　年　　3 　　月　　4 　　日
　　　　　　　　　　　　　　　書記官　莊　子　誼